臺灣高等法院民事裁定  
                                      109年度抗字第569號
抗  告  人  陶麗玲  

上抗告人因與相對人邱正明、陳碧淑間請求返還借款事件，對於中華民國109年3月31日臺灣臺北地方法院109年度訴字第1116號所為裁定提起抗告，本院裁定如下：                        
    主  文
抗告駁回。
抗告費用由抗告人負擔。
    理  由
一、本件抗告人向原法院起訴主張相對人於民國（下同）104年
    間在臺北市○○區○○○路0段00號3樓（下稱南京東路房屋）居
    所，共同陸續向伊借款新臺幣（下同）88萬元，並簽發10紙
    本票（下稱系爭本票）予伊作為憑證，約定以各紙本票到期
    日為還款日，詎相對人屆期未清償，經伊催告未獲置理，爰
    請求相對人連帶給付88萬元及自起訴狀繕本送達翌日起至清
    償日止，按年息5%計算之利息等語。原法院以相對人之住所
    在宜蘭縣冬山鄉，相對人邱正明（下稱邱正明）簽發之系爭
    本票所載地址在宜蘭縣冬山鄉，原法院無管轄權為由，以原
    裁定將本件訴訟移送臺灣宜蘭地方法院（下稱宜蘭地院）。
    抗告人不服，提起抗告。 
二、抗告意旨略以：相對人向伊承租南京東路房屋達8年之久，
    邱正明在租屋處交付系爭本票予伊，伊則交付借款予相對人
    ，本件消費借貸關係發生於南京東路房屋，依民事訴訟法第
    1條第1項規定，原法院應有管轄權，爰請求廢棄原裁定等語
    。
三、按訴訟，由被告住所地之法院管轄。被告住所地之法院不能
    行使職權者，由其居所地之法院管轄。訴之原因事實發生於
    被告居所地者，亦得由其居所地之法院管轄，民事訴訟法第
    1條第1項定有明文。次按定法院之管轄以起訴時為準，依起
    訴時之情事法院有管轄權者，縱令以後定管轄之情事有變更
    ，該法院亦不失其管轄權，是定法院之管轄，應以起訴時為
    準，如被告在起訴前已離去並廢止該居所，即便該原因事實
    發生地曾為被告之居所地，該地法院仍無同法第1條第1項後
    段之管轄權。再按因契約涉訟者，如經當事人定有債務履行
    地，得由該履行地之法院管轄，為民事訴訟法第12條所明定
    。所謂債務履行地，係指當事人契約所定之債務履行地，此
    約定不以書面或明示為必要，即言詞或默示為之，亦非法所
    不許。
四、經查，本件抗告人請求相對人返還借款，依抗告人提出之起
    訴狀記載，相對人之住所在宜蘭縣○○鄉○○路00巷000號3 樓
    （見本院卷第11頁），相對人陳碧淑（下稱陳碧淑）提出之
    民事答辯狀所載之住所亦為上址，並抗辯其住所在宜蘭縣，
    原法院無管轄權等語（見原法院卷第61至64頁），且相對人
    於88年9月6日即將戶籍遷入上址迄今乙情，亦有其等之戶籍
    資料在卷可稽（置本院卷證物袋），由上足認相對人之住所
    地在宜蘭縣。再觀諸抗告人主張為借貸憑證之系爭本票未載
    發票地、付款地，依票據法第120條第4項、第5項規定，應
    以邱正明之住所為付款地，況抗告人未主張兩造有約定本件
    借款債務履行地之事實，自無民事訴訟法第12條之適用。抗
    告人雖主張本件消費借貸之原因事實發生在相對人之居所地
    即臺北市南京東路房屋，然為陳碧淑所否認（見原法院卷第
    63頁），且抗告人係主張相對人向其承租南京東路房屋長達
    8年之久【自96年（抗告人誤載為106年）5月至104年4月，
    見本院卷第7頁】，則於108年12月10日起訴時，相對人並未
    居住在南京東路房屋，該址已非相對人之住所或居所，自無
    依民事訴訟法第1條第1項後段定管轄法院餘地，是抗告人聲
    請訊問證人湯俊雄、蔣心怡、葛秀秀欲證明相對人係於承租
    南京東路房屋期間向其借款之事（見本院卷第9頁），核無
    調查之必要。依上開說明，抗告人主張依民事訴訟法第1條
    第1項後段規定，原法院有管轄權云云，委無足採。本件依
    民事訴訟法第1條第1項前段規定，應由宜蘭地院管轄。從而
    ，原法院依民事訴訟法第28條第1項規定，依職權將本件訴
    訟裁定移送宜蘭地院，核無違誤。抗告意旨指摘原裁定不當
    ，求予廢棄，為無理由，應予駁回。
五、爰裁定如主文。
中　　華　　民　　國　　109 　年　　5 　　月　　19　　日
                  民事第二十一庭
                          審判長法  官  翁昭蓉
                                法  官  羅惠雯
                                法  官  劉又菁
正本係照原本作成。
不得再抗告。
中　　華　　民　　國　　109 　年　　5 　　月　　19　　日
　　　　　　　　　　　　　      書記官  林吟玲